臺灣臺中地方法院民事判決
                                    110年度豐簡字第784號
原      告  吳瓊珍  
訴訟代理人  林家進律師
被      告  陳博文  
訴訟代理人  葉秀梅  
上列當事人間請求拆屋還地等事件，本院於民國111年5月11日言
詞辯論終結，判決如下：
    主      文
一、確認坐落臺中市○○區○○○段000地號土地上如附圖所示圖示黃
    色部分、面積0.69平方公尺之磚牆為原告所有。
二、被告應將坐落臺中市○○區○○○段000地號土地上如附圖所示圖
    示網狀部分、面積0.67平方公尺之鐵皮遮雨棚及雨水槽拆除
    ，並將該部分土地返還原告。
三、被告於其坐落臺中市○○區○○○段000地號土地上276建號（即
    門牌號碼臺中市○○區○○街00號）房屋後方之遮雨棚，不得使
    雨水直注原告所有臺中市○○區○○○段000地號土地。
四、訴訟費用由被告負擔。
五、本判決第二項、第三項部分得假執行。但被告以新臺幣4萬1
    ,344元為原告預供擔保，得免為假執行。
    事實及理由
一、原告主張：
　㈠原告為坐落臺中市○○區○○○段000地號土地（下稱414地號土地
    ）及其上同段280建號房屋之所有權人。如附圖所示圖示黃
    色部分、面積0.69平方公尺之磚牆（下稱系爭磚牆）為原告
    所有主建物後方增建物之一部，為原告增建之一部分，當為
    原告所有。
　㈡被告為如附圖所示圖示網狀部分、面積0.67平方公尺之鐵皮
    遮雨棚及雨水槽（下稱系爭鐵皮遮雨棚及雨水槽）之事實上
    處分權人，系爭遮雨棚及雨水槽越界占用原告所有414地號
    土地，原告依民法第767條第1項規定，請求拆除後將該部分
    土地返還原告，即屬有據。
　㈢被告所有越界之遮雨棚及雨水槽拆除後，雨水會沿被告房屋
    後方被告繼受取得之遮雨棚，流下至原告所有414地號土地
    。因此，原告依民法第777條規定，請求被告之遮雨棚，不
    得使雨水直注原告所有414地號土地。
  ㈣並聲明：如主文第一項至第三項所示。
二、被告則以：
　㈠原告主張系爭磚牆為其所有，惟為被告所否認，自應由原告
    舉證其為起造人原始取得系爭磚牆所有權。
　㈡被告自前手繼受取得如系爭鐵皮遮雨棚及雨水槽，最遲於91
    年10月22日已存在，原告為鄰地所有人，明知此部分越界而
    不即時提出異議，迄今已有數十載，依民法第796條第1項規
    定，原告不得請求被告拆除。
　㈢被告於其坐落臺中市○○區○○○段000地號土地上276建號（即門
    牌號碼臺中市○○區○○街00號）房屋（簡稱被告房屋）之遮雨
    棚上方本有完整之雨水槽，因原告雇工拆除原告主建物後方
    之石棉瓦磚牆之增建物，誤拆被告房屋遮雨棚上方的雨水槽
    ，經被告反應後，原告雇工修繕該雨水槽，惟漏修繕一段，
    致雨水槽於靠近原告主建物後方處有一段缺口，造成雨水沿
    被告遮雨棚，從該缺口處流下原告所有414地號土地。原告
    民法第777條主張，顯屬權利濫用等語，資為抗辯。並聲明
    ：⒈原告之訴駁回。⒉如受不利益判決，願供擔保請准宣告免
    予假執行。
三、兩造不爭執之事項（見本院卷第141至142頁，為方便判決論
    述，依卷內證據更正或調整部分內容）：　
  1.原告自76年1月16日起登記為414地號土地及其上同段280建
    號房屋（即門牌號碼臺中市○○區○○路00號）所有權人（見本
    院卷第17至19頁）。
  2.被告自91年10月22日起登記為406地號土地及其上276號建號
    房屋（即門牌號碼臺中市○○區○○街00號房屋）之所有權人（
    見本院卷第65至67頁）。
  3.系爭磚牆全部坐落在原告所有414地號土地上，並非占用兩
    造土地各半。
  4.系爭鐵皮遮雨棚及雨水槽，係被告自前手繼受取得，被告有
    事實上處分權。
四、本院之判斷：  
  ㈠系爭磚牆為原告所有：
　⒈按所有人於原有建築物之外另行增建者，如增建部分與原有
    建築物無任何可資區別之標識存在，而與之作為一體使用者
    ，因不具構造上及使用上之獨立性，不得獨立為物權之客體
    ，原有建築物所有權範圍因而擴張。倘增建部分於構造上及
    使用上已具獨立性，即為獨立之建築物，苟其常助原有建築
    物之效用，而交易上無特別習慣者，即屬從物；若增建部分
    已具構造上之獨立性，但未具使用上之獨立性而常助原有建
    築物之效用者，則為附屬物（最高法院110年度台上字第184
    0號民事裁判可資參照）。又判斷建築物有無使用上之獨立
    性，應斟酌其對外通行之直接性、面積、價值、隔間、利用
    狀況、機能、與其他建築物之依存程度、相關當事人之意思
    以及其他各種情事，依社會一般觀念為綜合考量。又動產因
    附合而為不動產之重要成分者，不動產所有人，取得動產所
    有權，為民法第811 條所明定。故主建物附加之增建物如無
    獨立出入口，不能為獨立使用者，應屬主建物之附屬物，而
    為主建物之一部分（最高法院108年度台上字第2241號民事
    裁判可資參照）。
  ⒉經查：⑴依本院履勘現場所見，系爭磚牆應為原告主建物後方
    之「增建物（按：即被告所稱石棉瓦磚牆之增建物），見本
    院卷第157頁」的一部份。該增建物後方為一排水溝，無法
    進出，有勘驗筆錄、現場圖及勘驗照片可佐（見本院卷第11
    7至124頁），故可推知該增建物應與主建物共用同一大門進
    出，該增建物並非具有使用上之獨立性，為附屬物，為主建
    物之一部分。⑵另依原告所提出坐落414地號土地上之同段28
    0建號之建物登記第一類謄本（見本院卷第19頁），可知原
    告為主建物之所有權人。因此，參照上開最高法院見解，原
    告亦為附屬物（即主建物後方增建物）之所有權人。⑶系爭
    磚牆係原告主建物後方增建物拆除大部分後，所剩下的殘餘
    部分，原屬於增建物之成分，此有原告所提出之現場照片可
    佐（見本院卷第59至63頁）。故系爭磚牆所有權仍屬原告所
    有。⑷且由本院履勘現場見，被告自己地界內有高度1米07公
    分之女兒牆，有履勘現場照片可佐（見本院卷第125頁），
    系爭磚牆全部坐落在原告土地內，有附圖可佐。故可認系爭
    磚牆並非兩造之共同壁，被告並無系爭磚牆所有權應有部分
    2分之1。
　⒊綜上，原告已舉證其為主建物之所有權人，故其亦為附屬物
    之所有權人。系爭磚牆為附屬物之一部分，當然亦為原告所
    有。從而，原告訴請確認其為系爭磚牆之所有權人，應屬有
    據。 
㈡、本件並無民法第796條第1項規定之適用：　　 
　⒈按所有人對於無權占有或侵奪其所有物者，得請求返還之；
    對於妨害其所有權者，得請求除去之，民法第767條第1項前
    段、中段定有明文。又以無權占有為原因，請求返還所有物
    之訴，被告對原告就其物有所有權存在之事實無爭執，而僅
    以非無權占有為抗辯者，原告於被告無權占有之事實，無舉
    證責任，被告應就其取得占有，係有正當權源之事實證明之
    。如不能證明，則應認原告之請求為有理由（最高法院72年
    度台上字第1552號判決意旨可資參照）。
　⒉經查：
　⑴民法第796條所定鄰地所有人之忍受義務，係為土地所有人所
    建房屋之整體，有一部分逾越疆界，若予拆除，勢將損及全
    部建築物之經濟價值而設（最高法院67年度台上字第800號
    民事裁判可資參照）。是得請求法院判決命免予移去或拆除
    者，係以房屋，或與房屋價值相當之建築物為限。因此，若
    係與房屋價值不相當之地上物，應無前述規定之適用。本件
    依本院履勘現場所見，原告所請求被告拆除之系爭鐵皮遮雨
    棚及雨水槽，並非房屋，亦非與房屋有相當價值之物。故被
    告抗辯：本件應有民法第796條第1項規定的適用云云，即屬
    無據。
　⑵又土地之所有權，及於土地之上下，民法第773條可資參照。
    被告既未能舉證上開地上物有何占用原告所有414地號土地
    之正當權源，應認屬無權占有。
　⒊從而，原告依民法第767條第1項規定，請求被告拆除系爭鐵
    皮遮雨棚及雨水槽，並返還該部分土地，應屬有據。　　 
㈢、民法第777條部分： 
　⒈按土地所有人不得設置屋簷、工作物或其他設備，使雨水或
    其他液體直注於相鄰之不動產。民法第777條定有明文。其
    規範意旨，在於禁止土地所有權人以屋簷或其他工作物，改
    變雨水之自然流向，而致相鄰不動產須承受額外之雨水。
  ⒉經查：
　⑴本院當庭勘驗原告提出之光碟，可知目前雨水是從被告所有
    房屋之鐵皮遮雨棚（相當於屋簷）上缺口處，直注鄰地即原
    告所有之414地號土地。因該部分缺口並無集水管或導水設
    施將雨水排放至後方排水溝，有勘驗筆錄可佐（見本院卷第
    143頁）。因此，被告仍有以其房屋之屋簷或相類工作物（
    即鐵皮遮雨棚），改變雨水之自然流向，而致相鄰土地承受
    額外之雨水，本件原告主張民法第777條，應屬有據。
　⑵被告雖抗辯，此係原告僱請的工人未能將原有雨水槽全部修
    繕完畢，致遺留一段缺口所致，並提出工人修繕照片為證（
    見本院卷第161至167頁、第173至177頁）。然查，①縱使被
    告所辯為真，因被告現有的雨水槽有越界占用原告土地之情
    況，原告今日已提起拆除雨水槽返還土地之訴訟（按：訴之
    聲明第二項）。則依本院前開論述，被告有拆除現有越界占
    用原告雨水槽之義務。②被告拆除越界之雨水槽之後，雨水
    仍會沿著被告遮雨棚往原告土地方向流下。故被告在自己未
    越界之鐵皮遮雨棚上，仍需設法（例如重新設置新的雨水槽
    或導水、排水設施）避免雨水因被告的鐵皮遮雨棚，改變雨
    水之流向，致雨水直注原告414地號土地。
　⑶綜上，原告依民法第777條規定，請求被告於其房屋後方之遮
    雨棚，不得使雨水直注原告所有414地號土地，尚難認屬權
    利濫用。　　
五、綜上所述，原告依民法第767條第1項、民法第777條規定，
    聲明如主文第一至第三項所示，為有理由，應予准許。
六、本件為判決基礎已臻明確，兩造其餘攻擊防禦方法及訴訟資
    料，經本院審酌後，核與判決結果不生影響，爰不一一論述
    。
七、本判決第二項、第三項部分，係適用簡易訴訟程序所為被告
    敗訴之判決，依民事訴訟法第389條第1 項第3款規定，應依
    職權宣告假執行。被告陳明願供擔保請准宣告免於假執行（
    見本院卷第151頁），經核亦無不合，爰酌定相當之金額准
    許之。
八、本件訴訟費用負擔之依據：民事訴訟法第78條。 
中　　華　　民　　國　　111 　年　　5 　　月　　27　　日
                      臺灣臺中地方法院豐原簡易庭
                                  法　官　高士傑
以上正本係照原本作成。
如不服本判決，應於送達後20日內，向本院提出上訴狀並表明上
訴理由，如於本判決宣示後送達前提起上訴者，應於判決送達後
20日內補提上訴理由書（須附繕本）。如委任律師提起上訴者，
應一併繳納上訴審裁判費。
中　　華　　民　　國　　111 　年　　5 　　月　　27　　日
                                  書記官　蔡伸蔚